臺灣高等法院民事判決　九十一年度再易字第一○號
　　　再審　原告　　甲○○
　　　　　　　　　　乙○○
　　　再審　被告　　丙○○
右當事人間拆屋還地等事件，再審原告對於中華民國九十年十二月二十六日本院八十
九年度上易字第二二七號確定判決提起再審，本院判決如左：
      主      文
再審之訴駁回。
再審訴訟費用由再審原告負擔。
      事      實
甲、再審原告方面：
一聲明：
  (一)本院八十九年度上易字第二二七號判決關於駁回再審原告其餘上訴及命負擔訴訟
    費用之裁判廢棄。
  (二)原第一審八十八年度訴字第一○六三號判決關於命再審原告就如附圖所示甲部分
    為拆屋還地及該部分假執行之宣告暨訴訟費用之裁判均廢棄。
  (三)前項廢棄部分，再審被告在前訴訟程序第一審之訴及假執行之聲請均駁回。
二陳述：
  (一)依民事訴訟法第四百九十六條第一項第一款、第四百九十七條提起再審之訴。
  (二)確定判決既認定該地上建物是當時之土地所有權人，即再審原告等之父洪樹泉於
    五十一年時之越界建築，卻未依再審原告等所主張之民法第七百九十六條關係越
    界建築之為判決，竟適用兩造均未主張之民法第四百六十四條全體入員之規定為
    不利於再審原告之判決，有適用涘顯有錯誤之再審理由。
  (二)原判決既依證人陳兩成及洪樹泉之證言認定甲部分土地上之二、三樓樓梯為原有
    建物未動，乃為原判決所認定原租賃關係之範圍。惟原判決維持第一審判決駁回
    上訴人等其餘上訴，理由前後矛盾，即有確定判決對最高法院五十五年度臺上字
    第三五七一號判例。
  (三)對造於前訴訟程序主張再審原告無權占有時，再審原告即提出交換同意書證明不
    是無權占有。
  (四)再審原告之代理人不知四十三年間系爭土地之現況，未曾為自認，原審筆錄與再
    審原告之陳述不符，再斟酌九十年十一月二十六日筆錄，足以影響原判決，而有
    再審之事由。另證人陳兩成之證言亦係足以影響判決之重要證言，原審漏未斟酌
    ，亦有再審理由。
  (五)縱認定系爭廚房係五十一年間證人陳兩成建築系爭三層樓房時所建築而越界，當
    時鄰地所有人陳昭知其越界而不提出異議，不得請求移去或變更其建築物。此項
    因相鄰關係致一方之所有權擴張而他方之所有權受有限制，其權利義務對於嗣後
    該不動產而取得所有權之第三人仍繼續存在，不能與債法之借貸契約同視，原審
    判決未適用上開民法第七百九十六條之規定而為判決，適用第四百六十四條，亦
    有適用法規顯有錯誤之再審事由。
  (六)原審判決依再審被告之主張所謂室外逃生梯及三樓樓梯窗戶外留有通風口之空隙
    ，認定系爭樓梯為室外逃生梯，並推論室外逃生梯息必外牆及窗戶，但目前已加
    外牆及窗戶，而推論係事後改建，為洪樹泉越界建築，依借貸之法律關係，認定
    不及於再審被告，其適用法規顯不合於法律規定，違背論理法則，理由前後矛盾
    ，有違民事訴訟法第二百二十二條第三項及最高法院五十三年度臺上字第三五七
    一號判例。
三證據：
  聲請調閱確定判決全卷、提出筆錄影本、最高法院判決、交換同意書。
乙、再審被告方面：
一聲明：再審原告之再審之訴駁回。
二陳述：
  (一)再審原告以本院前八十九年度上易字第二二七號民事確定判決有違反民事訴訟法
    第四百九十六條第一項第一款情形為提起再審之理由，唯查：
    (1)再審被告於前訴訟程序中係主張再審原告所有位於臺北縣淡水鎮○○街一○四
      號房屋於八十七年二月初雇工整修時，如附圖所示甲、乙部分擅自佔用再審被
      告系爭臺北縣淡水鎮○○段○街子小段二十五地號土地，故依民法第七百六十
　　　七條主張拆屋還地。而前開八十九年上易字第二二七號確定判決就附圖所示甲
　　　部分，係認定原屬兩造房屋外之空間，僅二、三樓部分設有一○四號房屋之室
　　　外逃生梯，業經兩造所是認，且經前審現場履勘結果，該處除一樓部分與再審
　　　被告房屋牆壁相連外，該二、三樓部分仍與再審被告之房屋保留有空隙存在，
　　　足見並非同時完工，故再審原告辯稱系爭空地早在五十一年間即加以增建，同
　　　時二樓作為浴室用，一樓作為廚房用云云並不可採。再者，縱令再審原告所舉
　　　證人陳兩成表示係於五十一年時所興建之供述屬實，亦係當時洪樹泉未支付對
　　　價之越界建築行為，陳昭即使同意其無償使用，其效力亦僅存於雙方當事人間
　　　，而不及於再審被告，故該甲部分仍屬無權占用，再審原告亦不得援用民法第
　　　七百九十六條規定主張再審被告不得請求拆屋還地。
    (2)核上開確定判決意旨，係就再審原告抗辯之事實及主張有民法第七百九十六條
      規定之適用均不可採之理由業已一一加以論述，並無何再審原告指稱之未就其
      主張之民法第七百九十六條規定為判決而竟適用民法第四百六十四條判決之情
      形。故再審原告提起本件再審之訴主張原確定判決有民事訴訟法第四百九十六
      條第一款適用法規顯有錯誤云云，顯有誤解，亦殊無理由。
  (二)依上所述，原確定判決從未認定甲部分之二、三樓樓梯係屬原租賃關係之範圍，
    故再審原告以此主張原確定判決理由前後矛盾云云，亦委有誤會。自不構成何再
    審之理由，併此敘明。
  (三)再審原告在準備程序未主張民事訴訟法第四百九十七條，於言詞辯論期間方提出
    ，應不予審酌。
丙、本院依職權調閱本院八十九年上易字第二二七號卷。
      理      由
一按再審之訴，應於三十日之不變期間內提起。前項期間，自判決確定時起算。但再
  審之理由知悉在後者，自知悉時起算。民事訴訟法第五百條第一項、第二項定有明
  文。本件確定判決係於九十年十二月二十六日宣示判決，再審原告於九十一年一月
  十日收受判決正本，其於九十一年一月二十一日以確定判決有民事訴訟法第四百九
  十六條第一項第一款事由提起再審之訴，已遵守上開三十日不變期間。又按當事人
  依民事訴訟法第四百九十二條規定提起再審之訴，以主張同條項各款規定之情形，
  即為合法，至其情形是否果屬實在，則為其訴有無理由之問題，除其再審之訴尚欠
  缺其他合法要件外，即應依判決程序調查裁判。又再審之訴是否合於同條第一項但
  書之規定亦屬於其訴有無理由之問題，已據最高法院四十八年度臺抗字第一五七號
  著為判例。
二查再審原告主張確定判決有適用法規錯誤之再審事由，然本院八十九年度上易字第
　二二七號確定判決理由載：「二、經查，二五地號之土地為被上訴人（即再審被告
　）所有，二四地號之土地則屬上訴人（即再審原告）之父洪樹泉所有，該二筆地號
　之土地上分別興建一０六號、一０四號房屋二棟，其中一０四號房屋占用二五地號
　土地甲、乙部分之事實（詳如附圖所示），有土地所有權狀及建物所有權狀影本在
　卷可稽，並經原審八十七年度訴字第四七六號民事事件會同台北縣淡水地政事務所
　人員至現場履勘，製有勘驗筆錄及複丈成果圖可稽，且為上訴人所不爭執 (見本院
　卷第六九頁) ，自堪信為真實。又，系爭一０四號房屋係三樓建物，僅一樓部分係
　屬合法建物，並登記為上訴人所共有，至二、三樓部分則屬未辦理所有權登記之違
　章建築，有所有權狀及建物登記簿謄本可稽 (見原審八十七年訴字第四七六號卷第
　一三九、一四０頁，本院卷第九四、九五頁) ，上訴人雖辯稱系爭一０四號房屋原
　屬其父洪樹泉所有，嗣後洪樹泉將一樓之所有權移轉與彼二人，二、三樓部分則仍
　屬洪樹泉所有云云，並提出台北縣稅捐稽徵處淡水分處七六北縣稅淡二字第三六一
　六八號函為憑  (見同上卷第八六頁)，然經原審及本院勘驗結果，系爭建物二、三
　樓並無獨立出入口，均須經過上訴人所有之一樓室內樓梯，有勘驗筆錄在卷足稽，
　堪認二、三樓建物不僅已與系爭房屋結合非經毀損無法分離，且並無獨立出入門戶
　，依附合之法則，該二、三樓建物亦由系爭建物一樓所有權人即上訴人甲○○、乙
　○○取得所有權。再依上訴人於原審八十七年訴字第四七六號拆屋還地事件中所提
　出之八十七年稅籍資料，顯示系爭一○四號房屋一、二、三樓之納稅義務人均已更
　改為上訴人甲○○、乙○○兩人  (見原審卷第二四頁)，足見系爭房屋二、三樓部
　分之事實上處分權應已隨一樓之移轉而一併讓予上訴人甲○○、乙○○二人至灼，
　其辯解自難採信，系爭一０四號房屋之所有權人為上訴人，應堪認定。
三至被上訴人主張伊所有二五地號之土地上除興建一０六號房屋外，尚有空地一塊，
　因與一０四號房屋毗鄰而居，多年來上訴人利用系爭空地暫放用具，伊本於敦親睦
　鄰，多與方便，惟至八十七年二月初，上訴人未經伊同意，雇工整修其自有一０四
　號房屋時，擅自佔用如附圖所示甲部分約二平方公尺土地供興建其房屋樓梯之用，
　並重建如附圖所示乙部分房屋形成新的占有狀態，雖經伊即時表示異議，仍置之不
　理，繼續施工，自應屬越界建築無權占用云云，則為上訴人所否認，並以前開情詞
　置辯，是本件首應審究者乃為系爭一０四號房屋越界占用二五地號土地 (如附圖所
　示甲、乙部分) 之事實係於何時發生？是否有正當權源？上訴人所提出之建物敷地
　交換同意書是否真正及其效力如何？八十七年上訴人整修一０四號房屋時是否有發
　生重新占有之事實？經查：
　(一)系爭二五地號土地於三十九間原為黃陳招　(即陳招)所有 (土地登記簿上之名
　　　稱原記載為陳招，至四十九年間始以姓名錯誤為由更正為黃陳招─見原審八十
　　　七年訴字第四七六號卷第七四頁) ，五十六年間移轉為林高錦雲、蘇陳素慧所
　　　共有，並於同年在其上興建系爭一０六號房屋 (計三層樓房) ，被上訴人於六
　　　十五年間始取得系爭房屋及土地之所有權，此有土地登記簿謄本及建築改良物
　　　所有權狀影本在卷可憑 (見原審八十八年補字第五九號卷第十四、十五頁) ，
　　　而系爭二四地號土地於四十二年間移轉為吳炳生所有，四十六年間移轉為洪樹
　　　泉所有，而其上一０四號房屋依稅捐稽徵處之稅籍資料顯示早自三十九年一月
　　　起即已有一、二樓之課稅資料，至五十一年起有三樓之課稅資料，而於七十六
　　　年間之納稅義務人名義為洪樹泉，至八十一年始就系爭一０四號房屋登記為上
　　　訴人所有，此有土地及建物登記簿謄本、台北縣稅捐稽徵處淡水分處七六北縣
　　　稅淡　(二)字第三六一六八號函可稽 (見原審八十七年訴字第四七六號卷第七
　　　七至八二頁、八五、八六頁，八八年補字第五九號卷第十七頁) ，足見系爭一
　　　０四號房屋係先於一０六號房屋所興建，起初僅有二層建物，直至五十一年增
　　　建第三層，而隔鄰一０六號房屋則於五十六年間始完成三樓之建築。
　(二)次查，系爭一０四號房屋確有占用隔鄰二五地號土地之部分，亦據證人即原地
　　　主吳炳生之子吳天成於原審八十七年訴字第四七六號案內到庭證明稱「：：：
　　　我們那棟房子要蓋工廠，有占到隔壁陳昭之土地，大約一塊磚寬度，差不多四
　　　吋，當時由建築師與陳昭協議，由我們出錢給陳昭，所以簽下同意書，後來我
　　　父親把房子賣給被告連同同意書一同給被告」、「當時前面房子為屋頂落水式
　　　房子，二邊均為一層樓，我們賣給被告時房子前面已蓋二層樓，後面也是二層
　　　樓，二樓有占用陳昭他們的地，只是占用範圍與原先占用一樣，沒有增加。當
　　　時我們房子前後二棟都是落水式房子，二棟房子中間有塊空地，我們沒有空地
　　　，但在陳昭廚房邊有塊小空地」、「當時我們有占用陳昭之地，但是陳昭有否
　　　占用我們地我不知道」 (見同上卷第九三頁、本院卷第一三五頁) 、「在四、
　　　五十年間系爭一０四號房屋前後均是一樓，前後二棟之間是有一廚房，廚房位
　　　置就是鈞院圖所示甲部分，當時我父親就有侵占一０六號之土地大約一塊磚寬
　　　度，至於廚房靠一０六那邊情形如何，我不知道」等語在卷 (見同上卷第一二
　　　一頁反面 )，則依其證言及上訴人所提出之建物敷地交換同意書 (見本院卷第
　　　三六、三七頁) ，足證系爭一０四號房屋在興建一、二樓之初即有越界建築占
　　　用鄰地之事實，上訴人提出建物敷地交換同意書，雖其在原審自稱同意書係在
　　　四十一年所訂立，然此乃因系爭同意書因年代久遠，紙質變黃字跡不清，致將
　　　大寫的「參」誤認為「壹」所致，經本院當庭核對同意書原件，確定其同意書
　　　上所記載之時間應為四十三年一月十七日無誤，況且該同意書亦經證人吳天成
　　　證稱「我有看過這份同意書，在二十多年前看過，：：：簽約當時我有在場，
　　　錢是交給建築師父：：：」等語在卷 (見原審八十七年訴字第四七六號第九三
　　　頁) ，堪信上訴人所提出之建物敷地交換同意書為真正，被上訴人雖以上訴人
　　　誤認之訂約時間及地主為黃陳招而非陳昭而否認同意書之真正，然查，觀之系
　　　爭建物敷地交換同意書上之地主名稱雖記載為陳昭，但其印文部分則仍係陳招
　　　，顯係簽約當事人就「昭」與「招」字之未能區分，且依前開土地登記簿謄本
　　　所載，地主陳招至四十九年始加冠黃姓，故四十三年間吳炳生與陳招訂約時，
　　　陳招尚未改名為黃陳招，當係以陳招之名與吳炳生訂約，系爭同意書既經簽約
　　　時在場之吳天成到庭證明屬實，且其所述亦與土地及建物登記簿謄本等相關資
　　　料之記載相符，自堪信係屬實在，系爭同意書既係由前地主吳炳生與陳招二人
　　　共同簽立，則被上訴人此部分之辯解自不足採。系爭一０四號房屋占用鄰地部
　　　分，既由原屋主吳炳生支付金錢交付鄰地地主陳昭而獲其同意使用，則依最高
　　　法院七十五年台上字第五五號判決意旨，應認係屬租用基地建築房屋之基地租
　　　賃，就陳昭同意使用部分，即非屬無權占有，故本件所應確定者應為如附圖所
　　　示甲、乙部分是否均屬前地主陳昭所同意使用之位置範圍。
　(三)參諸據證人吳天成所述「：：我們有占用陳昭之地，但是陳昭有否占用我們地
　　　我不知道，當時我們的房子是歪歪曲曲的，：：：，當時前面房子為屋頂落水
　　　式房子，二邊均為一層樓，我們賣給被告時，房子前面已蓋二層樓，後面也是
　　　二層樓，二樓有占用陳昭他們的地，只是占用範圍與原先占用一樣，沒有增加
　　　。當時我們房子前後二棟都是落水式房子，二棟房子中間有塊空地，我們沒有
　　　空地，但在陳昭廚房邊有塊小空地。」等語 (見原審八十七年訴字第四六七號
　　　卷第九三頁) ，可知系爭一０四號房屋在前手吳炳生興建時，雖有占用二五地
　　　號之土地越界建築之事實，但與一０六號房屋之間仍留有一塊小空地，且該空
　　　地係屬陳昭之空地，再參以被上訴人自認如附圖所示乙部分原本即為上訴人之
　　　舊屋後棟所占用，以連接被上訴人之房屋後段屬實 (見原審卷第八十七年度訴
　　　字第四七六號卷第五十六頁) ，則依其所述，系爭一０四號房屋與一０六號房
　　　屋後棟原本即屬相鄰，又上訴人之代理人在本院亦自認「四十三年間兩屋之間
　　　是有一個三角空地，至五十一年陳兩成將三角空地蓋為廚房，：：：，該三角
　　　空地上面有二、三樓之室外逃生梯，：：：，我們五十一年將空地蓋起來，陳
　　　昭沒意見，：：：」等語  (見本院卷第八六頁)，堪認吳天成所指其父吳炳生
　　　所越界占用部分應係如附圖所示乙部分即兩造房屋後段相毗鄰之位置，至於在
　　　甲部分即上訴人所稱屬廚房部分，因在吳炳生建屋時，尚屬未建築之空地，僅
　　　在二、三樓部分有室外逃生梯，顯非吳炳生所占用。
　(四)按土地所有權人越界建築時，如鄰地所有權人知悉且同意者，不得請求移去或
　　　變更其建築物，但得請求土地所有權人以相當價額購買越界建築之部分，民法
　　　第七百九十六條定有明文，系爭一０四號房屋越界建築占用如附圖所示乙部分
　　　，在前所有權人吳炳生建築時，既獲得鄰地所有人陳昭之同意，即無該條前段
　　　之適用；又雙方就吳炳生越界占用之事訂立交換同意書，由吳炳生支付費用，
　　　相互交換永遠使用，自非屬無償之使用借貸，其性質應屬租賃關係 (基地租賃
　　　)，故嗣後吳炳生 (即承租人)將系爭房屋之所有權移轉與洪樹泉，應有民法第
　　　四百二十六條之一適用，該租賃契約對日後受讓系爭房屋之洪樹泉及上訴人仍
　　　繼續存在，故上訴人仍得本於該建物敷地交換同意書主張就占用二五地號乙部
　　　分土地有租賃關係，而難認係無權占用；至於出租人陳昭事後再將系爭二五地
　　　號之土地所有權輾轉移轉與被上訴人，依買賣不破租賃之原則，該租賃關係對
　　　被上訴人仍繼續存在，系爭乙部分既有租賃關係存在，被上訴人請求上訴人應
　　　依市價向其購買，亦屬無據。
　(五)至被上訴人主張上訴人於八十七年整修房屋時，重建乙部分房屋，而成為新占
　　　有之事實，且未得其同意，依民法第七百九十六條之規定，仍得請求拆除云云
　　　，惟查，系爭房屋係屬舊式原落水式平頂建物，而經本院至現場勘驗結果，該
　　　屋後棟之三樓屋頂雖已改為平頂式，但就屋簷部分仍保留以前原落水式平房之
　　　屋緣，此有相片可參  (見本院卷第七九頁)，依常情而論，自不可能僅保留屋
　　　頂屋簷而將位在其下方之牆壁拆除，再依據曾二度替系爭一０四號房屋修建之
　　　建築工人陳兩成所供稱「：：：，五十一年時我幫被告  (即洪樹泉)補強一、
　　　二樓水泥柱及蓋第三層，：：：屋頂是用紅瓦，現在三樓遺留三角牆是我在五
　　　十一年時已蓋的，：：：。」 (見原審卷第一一八頁) ，「三樓是五十一年蓋
　　　的，屋頂是三角落水式，八十七年修改房屋時我將三樓屋頂改為平頂鋼筋水泥
　　　，但仍保留三角的屋簷，而且沒有動到牆壁」「五十一年我們建到三樓時對方
　　　只有一樓，八十七年我整修時只有將三樓屋頂斜的部分打掉用水泥舖平，對方
　　　在蓋四樓時是利用我們的牆壁往上蓋」等語  (見本院卷第一五三至一五五頁)
　　　，堪信上訴人所稱其於八十七年整修時，並未拆除乙部分之房屋牆壁屬實，被
　　　上訴人主張其重新建築牆壁而重新占有，既未提出具體事證以資證明，自不足
　　　採。
　(六)至屬於廚房之甲部分 (即目前一０四號房屋一樓樓梯間部位) ，業經兩造均是
　　　認原屬兩造房屋外之空間，僅二、三樓部分設有一０四號房屋之室外逃生梯，
　　　上訴人雖辯稱系爭空地早在五十一年間即加以增建，二樓作為浴室用，一樓作
　　　為廚房用，此次僅就房屋之內部加以施作，並未動到牆壁，並舉證人即負責施
　　　工之陳兩成到庭作證在卷 (見原審八十七年訴字第四七六號卷第一一八頁反面
　　　) ，惟查，該處一、二、三樓如係同時完工，依常理其外側牆壁應處於同一線
　　　上，然依本院至現場履勘結果，除一樓部分與被上訴人之房屋牆壁相連外，二
　　　、三樓部分則仍與被上訴人之房屋保留有空隙存在，此有相片在卷可稽 (見同
　　　上卷第一００、一０一頁) ，證人洪樹泉雖稱就二、三樓之樓梯部分係屬舊有
　　　之建物，並非八十七年二月間修繕時所新建，惟二、三樓之樓梯原本即為室外
　　　逃生梯，當然係屬舊有建物，但室外逃生梯必無外牆及窗戶，但目前已加外牆
　　　及窗戶，顯係事後再加以改建甚明，雖證人陳兩成表示係於五十一年時所興建
　　　等語 (見本院卷第一五四頁) ，縱令屬實，亦係屬當時之土地所有權人洪樹泉
　　　之越界建築行為，而非上訴人之越界建築行為，該部分既未經洪樹泉向前地主
　　　陳招支付任何相當之對價，堪認陳招僅同意由洪樹泉無償使用，其效力應僅存
　　　在於雙方當事人之間  (即洪樹泉及陳招之間)，並不及於第三人，故事後被上
　　　訴人既未承受系爭協議，自不受其拘束 (參見最高法院五十九年度台上字第二
　　　四九０號判例意旨) ，是縱使上訴人於八十七年二月間修繕系爭一０四號房屋
　　　時，並未拆除一樓廚房部分與被上訴人相鄰之牆壁，亦不得援用民法第七百九
　　　十六條之規定，主張被上訴人不得請求其拆屋還地，此部上訴人係屬無權占用
　　　甚明，從而，被上訴人本於所有權請求其拆除房屋返還如附圖所示甲部分之土
　　　地，即應准許。上訴人辯稱其有權利濫用，殊不足採。
　(七)至上訴人辯稱被上訴人所有一０六號房屋亦占用洪樹泉所有二四地號之土地，
　　　兩造均屬越界建築，而應相互購買所越界占用之土地，故以系爭價款與被上訴
　　　人之價款相抵銷，且在分割辦理所有權移轉登記前，主張同時履行云云，固據
　　　其提出台北縣淡水地政事務所八十七年十一月九日第一三四七號土地複丈成果
　　　圖影本為據  (見本院卷第一三三頁)，然經本院向該地政事務所查詢，已據其
　　　函覆稱「經查該二份複丈成果圖，係分別於八十七年十二月及八十九年九月依
　　　士林法院執事人員指示測繪，其中八十七年複丈成果圖所示丙、丁部分及八十
　　　九年複丈成果圖所示甲、乙部分，係淡水鎮○○街一０六號房屋頂樓牆壁突出
　　　物，使用首揭淡水段後街子小段二四地號部分，面積均為０．０００一公頃」
　　　，有該所九十年北縣淡地測字第一二五一六號函在卷  (見本院卷第九六頁)，
　　　足證被上訴人所有之一０六號房屋本體並無占用鄰地越界建築之情事，至於其
　　　房屋頂樓牆壁突出物部分占用地號二四之部分，尚不構成越界建築，故此部分
　　　上訴人之辯解，尚不足採，被上訴人之房屋既無越界建築之情事，自無向上訴
　　　人購買系爭土地之義務，上訴人以此部分之價金請求權主張抵銷及同時履行抗
　　　辯，殊非可採。
四按所有人對於無權占有或侵奪其所有物者，得請求返還之；對於妨害其所有權者，
　得請求除去之，民法第七百六十七條定有明文。查系爭土地如附圖所示甲部分面積
　二平方公尺之房屋一、二、三樓部分，為上訴人甲○○、乙○○所有已如前述，上
　訴人既未舉證證明有何占用之正當權源，從而被上訴人依所有權之作用，訴請上訴
　人甲○○、乙○○就占用部分拆除建物交還土地，即屬有據。上訴人雖抗辯被上訴
　人之回復請求權已罹時效消滅，不得請求云云，然系爭土地屬已登記之不動產，並
　無消滅時效之適用（大法官會議釋字第一０七號解釋參照），其抗辯顯無可採。被
　上訴人訴求上訴人甲○○、乙○○拆除系爭土地如附圖所示甲部分之地上物並交還
　土地，為有理由，至系爭土地如附圖所示乙部分面積二平方公尺之部分，尚非屬無
　權占有，被上訴人先位聲明請求上訴人拆除房屋返還土地，及備位聲明請求上訴人
　依市價購買系爭被占用之乙部分土地，均於法無據，不應准許，原審就如附圖所示
　甲部分土地所為上訴人敗訴之判決，並無不合，「上訴論旨指摘原判決此部分不當
　，求予廢棄改判，為無理由，至原審就如附圖所示乙部分土地所為上訴人敗訴之判
　決，尚有未合，上訴論旨指摘原判決此部分不當，求予廢棄改判，為有理由。」其
　適用法規並無顯有錯誤之情形。
五再審原告又謂原確定判決既認定係越界建築，應適用民法第七百九十六條，乃原確
　定判決又適用使用借貸，即屬適用法規錯誤云云。然按民事訴訟法第四百九十六條
　第一項第一款所謂適用法規顯有錯誤，應以確定判決違背法規或現存判例解釋者為
　限，若在學說上諸說併存，尚無法規判解可據者，不得指為用法錯誤，已據最高法
　院五十七年度臺上字第一○九一號著為判例。確定判決雖認「：：係屬當時之土地
　所有權人洪樹泉之越界建築行為，而非上訴人之越界建築行為，該部分既未經洪樹
　泉向前地主陳招支付任何相當之對價，堪認陳招僅同意由洪樹泉無償使用，其效力
　應僅存在於雙方當事人之間  (即洪樹泉及陳招之間)，並不及於第三人，故事後被
　上訴人既未承受系爭協議，自不受其拘束：：，是縱使上訴人於八十七年二月間修
　繕系爭一０四號房屋時，並未拆除一樓廚房部分與被上訴人相鄰之牆壁，亦不得援
　用民法第七百九十六條之規定：：」但此為法院得依職權認事用法之範圍，並未違
　背法規或現存之判例、解釋，非屬適用法規顯有錯誤。再審原告另謂確定判決上開
　見解有違最高法院裁判云云，然再審原告所舉最高法院七十年度臺上字第八五八號
　、七十一年度臺上字第四○九號判決，均非判例，原確定判決上開見解縱違背該二
　則判決要旨，揆諸前開說明，亦非適用法規顯有錯誤。
六再審原告再謂確定判決依再審被告之主張所謂室外逃生梯，及三樓樓梯窗戶外留有
　通風口之空隙，認定系爭樓梯為室外逃生梯，並推論室外逃生梯必無外牆及窗戶，
　但目前已加外牆及窗戶，而推論係事後再加以改建，為洪樹泉越界建築行為，依使
　用借貸之法律關係，認定不及於再審被告，應將該甲部分之樓梯拆除，使系爭房屋
　無樓梯上二、三樓等語，其適用之法規顯然不合於法律規定，違背論理法則、理由
　前後矛盾等，亦有適用法規錯誤之情形云云。惟按所謂適用法規顯有錯誤者，不包
　括漏未斟酌證據認定事實錯誤之情形在內，亦據最高法院六十三年度臺上字第八八
　○號著有判例。再審原告所舉上開確定判決所認定之事實，縱有錯誤，亦係屬認定
　事實錯誤，依前揭判決要旨，仍非適用法規顯有錯誤。
七再審原告於九十一年三月七日追加確定判決有民事訴訟法法第四百九十七條再審事
　由云云，然依再審原告準備書狀所載所主張之就足影響判決之重要證物未斟酌者，
　係指確定判決之筆錄、交換交換同意書等，惟該等證物再審原告於九十一年一月十
　日收受判決正本時，已知悉有未斟酌之情形，其於九十一年三月七日再主張該事由
　，已逾三十日不變期間，則再審原告依民事訴訟法第四百九十七條規定提起再審，
　於法不合。
八綜上所述，再審原告提起本件再審之訴，就民事訴訟法第四百九十六條第一項第一
　款部分，係屬無再審理由，同法第四百九十七條部分，於法不合，均應予以駁回。
九本件因事證已臻明確，兩造其餘攻擊、防禦方法及所為之立證，與判決之結果不生
　若何影響，無庸再逐一予以論究，合併敘明。
據上論結，本件再審之訴或一部無理由，一部不合法，依民事訴訟法第七十八條判決
如主文。
中　　　華　　　民　　　國　　九十一　　年　　　三  　　月　　二十六　　日
　　　　　　　　　　　　      民事第一庭
　　　　　　　　　　　　　　　　　審判長法　官　洪　仁　嘉
                             　　　     法　官  黃　莉　雲
　　　　　　　　　　　　　　　　　　　　法　官  湯　美　玉
右正本係照原本作成。
不得上訴。
中　　　華　　　民　　　國　　九十一　　年　　　三　　　月　　二十七　　日
　　　　　　　　　　　　　　　　　　　　書記官  王　敬　端
